ACORDAO-COMPLETO-2394770

ACÓRDÃO 829/2022 ATA 3/2022 - PRIMEIRA CÂMARA

VISTOS, relatados e discutidos estes autos de recurso de reconsideração interposto por Rui Fernandes Ribeiro Filho contra o Acórdão 3016/2019-TCU-Primeira Câmara. 
ACORDAM os Ministros do Tribunal de Contas da União, reunidos em sessão da Primeira Câmara, diante das razões expostas pelo Relator e com fundamento nos artigos 32, inciso I, e 33 da Lei 8.443/1992, em:
9.1. conhecer do recurso de reconsideração para, no mérito, negar-lhe provimento;
9.2. dar ciência dessa deliberação aos recorrentes e aos demais interessados.

Recurso de reconsideração em tomada de contas especial.

Primeira Câmara

Município de Arari - MA.

3. Interessados/Responsáveis/Recorrentes:
3.1. Interessado: Fundo Nacional de Desenvolvimento da Educação (00.378.257/0001-81).
3.2. Responsável: Rui Fernandes Ribeiro Filho (XXX.981.163-XX).
3.3. Recorrente: Rui Fernandes Ribeiro Filho (XXX.981.163-XX).

13.1. Ministros presentes: Benjamin Zymler (na Presidência), Walton Alencar Rodrigues (Relator), Vital do Rêgo e Jorge Oliveira.
13.2. Ministros-Substitutos presentes: Augusto Sherman Cavalcanti e Weder de Oliveira.

ACORDAO-COMPLETO-2549258

Acórdão de Relação 2200/2022 - Plenário

Acórdão de Relação

WALTON ALENCAR RODRIGUES

Ministro-Substituto Augusto Sherman Cavalcanti.

Adoto, como relatório, instrução elaborada pela Secretaria de Recursos, que contou com a concordância do Ministério Público junto ao TCU:
INTRODUÇÃO
1.	Trata-se de recurso de reconsideração interposto por Rui Fernandes Ribeiro Filho (peça 46) , contra o Acórdão 3016/2019-TCU-Primeira Câmara, relator Augusto Sherman Cavalcanti (peça 34) . A deliberação recorrida apresenta o seguinte teor:
ACORDAM os Ministros do Tribunal de Contas da União, reunidos em sessão de 1ª Câmara, ante as razões expostas pelo Relator, em:
9.1.	rejeitar as alegações de defesa apresentadas pelo Sr. Rui Fernandes Ribeiro Filho;
9.2.	julgar irregulares as contas do Sr. Rui Fernandes Ribeiro Filho, com fundamento nos arts. 1º, inciso I, 16, inciso III, alíneas "b" e "c", da Lei 8.443/1992, condenando-o, com base nos arts. 19, caput, e 23, inciso III, da mesma Lei, ao pagamento da quantia a seguir discriminada, com a fixação do prazo de quinze dias, a contar da notificação, para comprovar, perante o Tribunal (art. 214, inciso III, alínea "a", do Regimento Interno) , o recolhimento da dívida aos cofres do Fundo Nacional de Desenvolvimento da Educação, atualizada monetariamente e acrescida dos juros de mora, calculados a partir da respectiva data de ocorrência, até a data dos recolhimentos, na forma prevista na legislação em vigor;
	DATA DA OCORRÊNCIA
	VALOR ORIGINAL (R$) 
	D/C

	19/12/2003
	104.395,50
	Débito

	6/7/2004
	1.693,52
	Crédito

	16/9/2009
	1.301,43
	Crédito

9.3.	autorizar, nos termos do art. 26, da Lei 8.443/1992, o parcelamento da dívida em até 36 (trinta e seis) parcelas mensais e sucessivas, atualizadas monetariamente até a data do pagamento, esclarecendo ao responsável que a falta de pagamento de qualquer parcela implicará no vencimento antecipado do saldo devedor (art. 217, § 2º, do Regimento Interno do TCU) , sem prejuízo das demais medidas legais.
9.4.	autorizar, desde logo, nos termos do art. 28, inciso II, da Lei 8.443/1992, a cobrança judicial da dívida, caso não atendida a notificação;
9.5.	com fundamento no art. 12, inciso IV, da Lei 8.443/1992 c/c o § 7º do art. 209 do Regimento Interno do TCU, remeter cópia dos elementos pertinentes à Procuradoria da República no Estado do Maranhão, para o ajuizamento das ações civis e penais que considerar cabíveis.
HISTÓRICO
2.	Trata-se de tomada de contas especial instaurada pelo Fundo Nacional de Desenvolvimento da Educação - FNDE, em desfavor de Rui Fernandes Ribeiro Filho, Prefeito Municipal de Arari/MA, no período de 2001 a 2004, devido à impugnação total das despesas realizadas com recursos do Convênio 804283/2003 (Siafi 486013) , celebrado com aquele município, em 5/12/2003 (peça 1, p. 48-57) .
3.	O objeto do ajuste foi a assistência financeira à execução de ações voltadas à formação continuada de docentes, visando à melhoria da qualidade do ensino oferecido aos alunos do ensino fundamental. A vigência foi estipulada para o período de 5/12/2003 a 1/6/2004, após prorrogação por termo aditivo (peça 1, p. 52, 59 e 68) .
4.	Foram previstos R$ 105.450,00 para a execução do objeto. Desse valor, o concedente repassou R$ 104.395,50, mediante ordem bancária (peça 1, p. 7) , creditados na conta específica do ajuste em 19/12/2003 (peça 10, p. 1) . A contrapartida do convenente foi de R$ 1.154,50, depositados em 7/1/2004 (ibidem, p. 2) .
5.	O então prefeito, ora recorrente, encaminhou documentos ao concedente, a título de prestação de contas, mediante ofício datado de 30/7/2004 (peça 1, p. 76-97) . A relação de pagamentos efetuados apresenta o total de R$ 105.450,00 (peça 1, p. 80) .
6.	Segundo o Relatório de TCE Difin/FNDE 77, de 22/2/2017 (peça 1, p. 479-484) , a motivação para a instauração do procedimento foi a "não comprovação do alcance dos objetivos pactuados e não atingimento do objeto" do convênio. O relatório responsabiliza o prefeito signatário da prestação de contas e atribui-lhe dano ao erário no valor total do repasse, abatidas as quantias recolhidas de R$ 1.693,52, em 16/9/2009, e de R$ 1.301,45, em 14/4/2014.
7.	O Relatório de Auditoria CGU 697, de 27/7/2017 (peça 1, p. 490-493) relaciona os fatos que levaram à impugnação total das despesas, extraídos do Parecer Difin/FNDE 13, de 3/1/2013 (peça 1, p. 283-289) :
"a)	não comprovação do planejamento do curso, incluindo os cronogramas de atividades, os currículos dos instrutores contratados, os comprovantes de inscrição dos cursistas, as listas de frequência ao curso de formação com as datas e as assinaturas dos participantes e os certificados/declarações de conclusão do curso de formação financiado com recursos do convênio 804283/2003;
b)	ausência do relatório de cumprimento do objeto do convênio, nos termos do caput do artigo 28 da IN/STN/MF 1/97;
c)	não apresentação de cópias das notas fiscais emitidas com as quantidades e os valores unitários discriminados identificados com o título e o número do convênio, conforme determina o artigo 30 da IN/STN/MF 1/97;
d)	realização de despesas com hospedagem, no valor total de R$ 43.155,00. Entretanto, segundo vinte professores da Zona Rural, que foram entrevistados pelos auditores da CGU, as despesas restringiram-se ao pagamento de transporte da BR 222 até Arari/MA e de almoço, bem como informaram que os treinamentos se limitaram a dois a três dias por mês;
e)	pagamentos realizados à empresa Espaço Formação, contratada para a realização dos cursos, datados de 15/2/2004, no valor de R$ 28.000,00, e 15/3/2004, no valor de R$ 20.405,00, períodos não coincidentes com o período das hospedagens apresentadas;
f)	as notas fiscais relativas aos cursos realizados não discriminam a data de realização dos treinamentos, número de professores treinados, nem o número de turmas existentes; e
g)	apresentação de despesa realizada para acomodação de 137 pessoas ao mesmo tempo, no Hotel Boa Esperança, que possui apenas nove quartos."
8.	No âmbito desta Corte de Contas, a citação do responsável foi autorizada em 10/5/2018 e realizada por meio do Ofício TCU-Secex/MG 1168, dessa mesma data, regularmente recebido pelo responsável em 7/6/2018 (peças 23 a 25) . O valor do dano ao erário apontado foi aquele indicado pelo concedente no relatório de TCE, com abatimento das quantias recolhidas.
9.	A citação aponta como origem do dano a conduta do responsável de "não comprovar a boa e regular aplicação dos recursos transferidos, em razão da ausência de documentos exigidos na prestação de contas que permitam a formação de juízo quanto à regular execução físico-financeira do objeto". Também elenca as ocorrências descritas acima.
10.	O responsável apresentou alegações de defesa (peça 27) .
11.	Após a sua análise, o Tribunal, por meio do Acórdão 3016/2019-TCU-Primeira Câmara, relator Augusto Sherman Cavalcanti (peça 34) , como visto acima, deliberou julgar as contas do responsável irregulares e imputar-lhe débito no valor consignado no ofício citatório, deixando, no entanto, de aplicar-lhe a multa do art. 57 da Lei 8.443/1992, tendo em vista a ocorrência de prescrição da pretensão punitiva.
12.	Inconformado, o responsável interpõe recurso de reconsideração, que é objeto do presente exame.
EXAME DE ADMISSIBILIDADE
13.	Reitera-se o exame preliminar de admissibilidade (peças 48 e 49) , acolhido por despacho do relator, Exmo. Ministro Walton Alencar Rodrigues, que conheceu do recurso, suspendendo os efeitos dos itens 9.2 e 9.4 do acórdão recorrido (peça 51) .
EXAME TÉCNICO
14.	Delimitação
14.1.	O presente recurso tem por objeto examinar:
a)	em preliminar, a prescrição da pretensão de ressarcimento ao erário;
b)	no mérito:
b.1)	o pedido de realização de vistoria in loco na sede da prefeitura convenente;
b.2)	a aplicação dos recursos do convênio no objeto pactuado.
PRELIMINAR
15.	A prescrição da pretensão de ressarcimento ao erário.
15.1.	Alegações (peça 46, p. 4-8) :
15.2.	O prazo prescricional para a tomada de contas especial é de dez anos a contar do fato gerador, como dispõe o art. 205 do Código Civil.
15.3.	O prazo para apresentação da prestação de contas do Termo de Convênio 804283/2003 esgotou-se em 31/1/2004. Portanto, ocorreu a prescrição da TCE em 2014. Mas o TCU só propôs a TCE em 2017, três anos após o fim do prazo prescricional.
15.4.	Apesar de reconhecer o instituto da prescrição, o TCU entendeu que não transcorreu o prazo de dez anos estabelecido para a dispensa da instauração de TCE, previsto no art. 6º, inc. II, da IN TCU 71/2012, visto que o recorrente foi notificado nesse período.
15.5.	A notificação não imolou o instituto prescricional, apenas informou a existência de um pretenso débito, que ainda carecia da abertura de TCE, o que só ocorreria em 2017.
15.6.	Quanto à prescrição das sanções aplicadas pelo TCU, a sua lei orgânica (Lei 8.443/1992) não apresenta qualquer disposição. Assim, o TCU entendeu pela sua imprescritibilidade.
15.7.	No entanto, o Supremo Tribunal Federal tem se pronunciado contra a tese da imprescritibilidade, como no julgamento do RE-RG 669069 (Tema 666) , relator Ministro Teori Zavascki, no qual fixou tese de repercussão geral de que a ação de reparação de danos à Fazenda Pública decorrente de ilícito civil é prescritível, restringindo o alcance do art. 37, § 5°, da Constituição Federal.
15.8.	O RE-RG 636866 (Tema 899) aguarda pronunciamento do STF especificamente sobre a prescritibilidade da pretensão de ressarcimento fundada em decisão de tribunal de contas. Mas o Ministro Marco Aurélio já concedeu liminar, no MS 35294, para suspender débitos imputados pelo TCU em processo de TCE, por entender que o tribunal deve levar em conta o lapso temporal de cinco anos para a notificação por dano ao erário.
15.9.	No MS 32201, a 1ª Turma do STF indicou a aplicação do prazo prescricional de cinco anos, previsto na Lei 9.873/1999, para o exercício da pretensão punitiva do TCU. No caso concreto, está mais que patente a prescrição da pretensão sancionatória do TCU, visto que a notificação não ocorreu antes do fim do prazo de prescrição quinquenal.
15.10.	Análise:
15.11.	Em suas alegações, o recorrente demonstra desconhecer a distinção entre a pretensão ressarcitória e a pretensão punitiva exercidas pelo TCU. Por meio da primeira, busca-se a reparação civil por danos causados ao erário (débito) , sem caráter punitivo, mas meramente indenizatório (cf., p.ex., Acórdão 4214/2017-TCU-Primeira Câmara, relator Benjamin Zymler, e 4417/2010-2ª Câmara, relator Augusto Sherman) . Por meio da segunda, busca-se coibir a prática de atos de gestão ilegítimos ou antieconômicos ou que infrinjam gravemente normas legais ou regulamentares, no âmbito da competência deste Tribunal, mediante a aplicação de sanções pecuniárias (multas) aos gestores responsáveis.
15.12.	Dada a gravidade da conduta do gestor que causa dano ao erário, a Lei Orgânica do TCU (8.443/1992) prevê a possibilidade de puni-lo com a aplicação de multa de até 100% do valor do dano (art. 57) . Também existe a previsão de multas específicas destinadas a punir irregularidades de que não resulte débito (art. 58) .
15.13.	A única irregularidade apurada nos autos foi o dano ao erário devido à falta de comprovação pelo recorrente da boa e regular aplicação dos recursos federais transferidos por meio do Convênio FNDE 804283/2003. Dessa irregularidade, resultou a imputação de débito ao recorrente e poderia ter resultado a imputação da multa do art. 57 da Lei 8.443/1992, proporcional ao débito. Porém, isso não ocorreu, pois, como registrado no voto condutor do acórdão recorrido (peça 35, p. 3) :
18.	Em virtude de a autorização para citação por este Tribunal ter se dado em 10/5/2018, portanto mais de dez anos após a apresentação da prestação de contas (30/7/2004) , registro a ocorrência da prescrição punitiva por esta Corte, inviabilizando-se a aplicação da multa prevista no art. 57 da Lei 8.443/1992, conforme entendimento firmado pelo Acórdão 1441/2016-TCU-Plenário
15.14.	Isso porque é a pretensão punitiva aplicável aos processos de controle externo que se subordina ao prazo geral de prescrição de 10 anos previsto no art. 205 do Código Civil, conforme o entendimento firmado por esta Corte em incidente de uniformização de jurisprudência (Acórdão 1441/2016-TCU-Plenário, relator Walton Alencar Rodrigues) .
15.15.	Foi também sobre essa pretensão que o STF entendeu, por meio do julgamento do MS 32201/DF, que, dada a lacuna na Lei 8.443/1992, a prescrição deveria ser regulada pela Lei 9.873/1992. Como não houve aplicação de sanção no presente processo, visto que, repita-se, a imputação de débito tem caráter meramente indenizatório e não houve aplicação de multa proporcional, são inócuas as referências do recorrente ao diploma legal e ao julgado do Pretório Excelso mencionados.
15.16.	Quanto à pretensão indenizatória, a alegação de prescrição não procede. Ao agir tendo em vista a recomposição do erário, o TCU encontra salvaguarda, em face do instituto da prescrição, na Magna Carta, conforme dispõe a parte final do art. 37, § 5º, verbis:
A lei estabelecerá os prazos de prescrição para ilícitos praticados por qualquer agente, servidor ou não, que causem prejuízos ao erário, ressalvadas as respectivas ações de ressarcimento.
15.17.	Tem-se, assim, que as ações que visam ao ressarcimento do erário - a exemplo da tomada de contas especial em exame - são imprescritíveis, não havendo incidência, diretamente, do prazo geral de dez anos previsto no Código Civil ou, por analogia, do prazo de cinco anos previsto na Lei do Procedimento Administrativo (9.873/1999) .
15.18.	Conforme ensina o Professor José Afonso da Silva (in Curso de Direito Constitucional Positivo, 9ª Ed., São Paulo: Malheiros Editores, pág. 574) , verbis:
A prescritibilidade, como forma de perda da exigibilidade de direito, pela inércia de seu titular, é um princípio geral do direito. Não será, pois, de estranhar que ocorram prescrições administrativas sob vários aspectos, quer quanto às pretensões de interessados em face da Administração, quer quanto às desta em face de administrados. Assim é especialmente em relação aos ilícitos administrativos. Se a Administração não toma providências à sua apuração e à responsabilização do agente, a sua inércia gera a perda do seu ius persequendi. É o princípio que consta do art. 37, § 5º, que dispõe: A lei estabelecerá os prazos de prescrição para ilícitos praticados por qualquer agente, servidor ou não, que causem prejuízo ao erário, ressalvadas as respectivas ações de ressarcimento. Vê-se, porém, que há uma ressalva ao princípio. Nem tudo prescreverá. Apenas a apuração e punição do ilícito, não, porém, o direito da Administração ao ressarcimento, à indenização, do prejuízo causado ao erário. É uma ressalva constitucional e, pois, inafastável, mas, por certo, destoante dos princípios jurídicos, que não socorrem quem fica inerte (dormientibus non sucurrit ius) . Deu-se assim à Administração inerte o prêmio da imprescritibilidade na hipótese considerada.
15.19.	O Plenário do Supremo Tribunal Federal, no julgamento do Mandado de Segurança 26210, acolheu a tese da imprescritibilidade das ações de ressarcimento por danos ao erário (destaques acrescidos) :
MANDADO DE SEGURANÇA. TRIBUNAL DE CONTAS DA UNIÃO. BOLSISTA DO CNPq. DESCUMPRIMENTO DA OBRIGAÇÃO DE RETORNAR AO PAÍS APÓS TÉRMINO DA CONCESSÃO DE BOLSA PARA ESTUDO NO EXTERIOR. RESSARCIMENTO AO ERÁRIO. INOCORRÊNCIA DE PRESCRIÇÃO. DENEGAÇÃO DA SEGURANÇA.
 (...) 
III - Incidência, na espécie, do disposto no art. 37, § 5º, da Constituição Federal, no tocante à alegada prescrição.
IV - Segurança denegada.
MS 26210/DF, relator Min. Ricardo Lewandowski, Tribunal Pleno, DJe public. em 10/10/2008.
15.20.	A jurisprudência do STF está pacificada nesse sentido, conforme se extrai dos seguintes julgados de ambas as suas turmas (destaques acrescidos) :
AGRAVO REGIMENTAL NO RECURSO EXTRAORDINÁRIO COM AGRAVO. ADMINISTRATIVO E CONSTITUCIONAL.
1) AÇÃO DE RESSARCIMENTO AO ERÁRIO: IMPRESCRITIBILIDADE. PRECEDENTES.
 (...) 
AGRAVO REGIMENTAL AO QUAL SE NEGA PROVIMENTO.
ARE 772852 AgR, relatora Min. Cármen Lúcia, 2ª Turma, DJe public. em 24/3/2014.
AGRAVO REGIMENTAL NO AGRAVO DE INSTRUMENTO. DIREITO ADMINISTRATIVO. DANO AO ERÁRIO. ARTIGO 37, §5º, DA CF. IMPRESCRITIBILIDADE. PRECEDENTES. PRETENSÃO DE REJULGAMENTO DA CAUSA PELO PLENÁRIO E ALEGAÇÃO DE NECESSIDADE DE DEMONSTRAÇÃO DE DANO CONCRETO PARA SE IMPOR A CONDENAÇÃO AO RESSARCIMENTO EM RAZÃO DO DANO CAUSADO À ADMINISTRAÇÃO PÚBLICA. SUBMISSÃO DA MATÉRIA A REEXAME PELO PLENÁRIO DO SUPREMO TRIBUNAL FEDERAL. AGRAVO REGIMENTAL PROVIDO, DETERMINANDO-SE O PROCESSAMENTO DO RECURSO OBSTADO NA ORIGEM.
1. O Supremo Tribunal Federal tem jurisprudência assente no sentido da imprescritibilidade das ações de ressarcimentos de danos ao erário. Precedentes: MS n.º 26210/DF, Tribunal Pleno, Relator o Ministro Ricardo Lewandowski, 10.10.2008; RE n.º 578.428/RS-AgR, Segunda Turma, Relator o Ministro Ayres Britto, DJe 14.11.2011; RE n.º 646.741/RS-AgR, Segunda Turma, Relator o Ministro Gilmar Mendes, DJe 22.10.2012; AI n.º 712.435/SP-AgR, Primeira Turma, Relatora a Ministra Rosa Weber, DJe 12.4.2012.
 (...) 
3. Agravo regimental provido, determinando-se o processamento do recurso extraordinário obstado pelo Tribunal de origem.
AI 819135 AgR, relator Min. Luiz Fux, 1ª Turma, DJe public. em 19/8/2013.
15.21.	Mais recentemente, o Plenário do STF, no julgamento do RE 669069, com repercussão geral, referido pelo recorrente, decidiu pela prescritibilidade das ações de reparação de danos à Fazenda Pública decorrentes de ilícito civil:
CONSTITUCIONAL E CIVIL. RESSARCIMENTO AO ERÁRIO. IMPRESCRITIBILIDA-DE. SENTIDO E ALCANCE DO ART. 37, § 5º, DA CONSTITUIÇÃO.
1. É prescritível a ação de reparação de danos à Fazenda Pública decorrente de ilícito civil.
2. Recurso extraordinário a que se nega provimento.
RE 669069/MG. relator Min. Teori Zavascki, Tribunal Pleno, DJe public. em 3/2/2016.
15.22.	A decisão acima foi objeto de embargos de declaração opostos pelo Procurador-Geral da República. Ao julgá-los, o STF esclareceu que o "sentido estrito da expressão 'ilícito civil'" estava "delimitado pelo acórdão embargado" (RE 669069 ED/MG, relator Min. Teori Zavascki, Tribunal Pleno, DJe public. em 30/6/2016) . Nos termos do voto condutor desse julgado:
3. Nos debates travados na oportunidade do julgamento ficou clara a opção do Tribunal de considerar como ilícito civil os de natureza semelhante à do caso concreto em exame, a saber: ilícitos decorrentes de acidente de trânsito. O conceito, sob esse aspecto, deve ser buscado pelo método de exclusão: não se consideram ilícitos civis, de um modo geral, os que decorrem de infrações ao direito público, como os de natureza penal, os decorrentes de atos de improbidade e assim por diante. Ficou expresso nesses debates, reproduzidos no acórdão embargado, que a prescritibilidade ou não em relação a esses outros ilícitos seria examinada em julgamento próprio.
15.23.	Assim, o entendimento firmado por meio do RE 669069 não possui correlação com as competências constitucionais do TCU. Por isso, conforme expresso no seguinte enunciado da jurisprudência desta Corte:
O reconhecimento da prescrição de ações de ressarcimento ao erário no julgamento do Recurso Extraordinário 669.069/MG (Repercussão Geral 666) não atinge os processos de controle externo, uma vez que a decisão do STF se aplica apenas a ações de reparação de danos à Fazenda Pública decorrentes de ilícito civil, ou seja, circunscreve-se à prática de atos danosos ao erário que violem normas de Direito Privado.
Acórdão 2469/2018-TCU-Plenário, relator Augusto Sherman.
15.24.	Definida a questão quanto aos ilícitos civis, o STF, posteriormente, reconheceu a repercussão geral de dois outros temas relacionados à prescritibilidade da pretensão de ressarcimento ao erário, ainda pendentes de definição: (a) Tema 897 - "Prescritibilidade da pretensão de ressarcimento ao erário em face de agentes públicos por ato de improbidade administrativa"; e (b) Tema 899 - "Prescritibilidade da pretensão de ressarcimento ao erário fundada em decisão de Tribunal de Contas".
15.25.	Desse modo, é evidente que as pretensões de ressarcimento decorrentes de atos tipificados como ilícitos de improbidade administrativa ou fundadas em decisões dos tribunais de contas ainda não foram objeto de tese fixada pelo STF.
15.26.	Pelo acima exposto, observa-se que não assiste razão ao recorrente quando afirma a ocorrência da prescrição. Ora, ao interpretar o art. 37, § 5º, da Constituição Federal e firmar a tese da imprescritibilidade das ações de reparação de dano movidas pelo Estado, fundadas em decisões das cortes de contas, o STF fez a devida ponderação de princípios constitucionais. E, ao fazê-lo, entendeu ser a dita imprescritibilidade compatível com os princípios da segurança jurídica e da razoabilidade.
15.27.	A dispensa de instauração de TCE quando houver transcorrido prazo superior a dez anos entre a data de ocorrência do dano e a primeira notificação dos responsáveis, com base no art. 6º, inc. II, da IN TCU 71/2012, só ocorre, conforme previsto no respectivo caput, "salvo determinação em contrário do Tribunal de Contas da União". Portanto, "não é regra absoluta, mas uma faculdade, em que é avaliada a razoabilidade de se prosseguir a investigação do caso concreto, sopesando a disponibilidade da documentação necessária para tanto, dentre outros aspectos" (enunciado do Acórdão 2223/2014-TCU-Plenário, relator José Mucio Monteiro) .
15.28.	Portanto, a IN TCU 71/2012 não fixa prazo prescricional, mas sim termo a partir do qual o Tribunal pode avaliar a conveniência de prosseguir na apuração do débito, tendo em vista a salvaguarda do patrimônio público, mas também a garantia do contraditório e da ampla defesa, bem como da segurança jurídica, da eficiência e da duração razoável do processo.
15.29.	Quanto à aplicação do referido dispositivo da IN TCU 71/2012, o recorrente entende que o prazo para dispensa não deveria ser interrompido pela notificação, mas somente pela própria instauração da TCE. No entanto, o referido dispositivo define expressamente como termo inicial e interruptivo do prazo, respectivamente, "a data provável de ocorrência do dano" e "a primeira notificação dos responsáveis pela autoridade administrativa competente". Portanto, não procede a pretensão de preterir a notificação como causa de interrupção do prazo mencionado, em favor da instauração.
15.30.	Os recursos do convênio foram transferidos mediante a ordem bancária 2003OB804156 (peça 1, p. 7) , creditados na conta 294969 da agência 0020 do Banco do Brasil, em 19/12/2003 (peça 10, p. 1) , data que foi considerada nos autos como a de ocorrência do dano.
15.31.	Como o recorrente foi notificado pelo concedente em 29/1/2013, com informação de débito igual à da citação deste Tribunal (peça 1, p. 291-292 e 297) , menos de 10 anos após o fato gerador, e a TCE foi autuada em 18/12/2016 (cf. peça 1, p. 480) , não é cabível a dispensa de instauração facultada pelo art. 6°, caput e inc. II, da IN TCU 71/2012.
15.32.	Ainda que fosse, repita-se, esse dispositivo não tem aplicação automática em decorrência do simples transcurso do prazo de dez anos, cabendo ao Tribunal avaliar se há de fato fundamentos que justifiquem a desconsideração do débito.
MÉRITO
16.	O pedido de realização de vistoria in loco na sede da prefeitura convenente.
16.1.	Alegações (peça 46, p. 8-12) :
16.2.	Estando o processo na fase de saneamento (Lei 8.443/1992, art. 10, § 1º) , requer, com base na Súmula Vinculante 3 do STF e no princípio da verdade material, que seja deferido o seu pedido de realização de vistoria in loco.
16.3.	Nesse sentido, a jurisprudência do Tribunal Regional Federal da 1ª Região - TRF1.
16.4.	Análise:
16.5.	O processo em exame, obviamente, não se encontra em fase de saneamento, tendo em vista que já houve pronunciamento de mérito e interposição de recurso.
16.6.	As normas que regulam o processo de controle externo não deferem aos responsáveis o poder de compelir o TCU a produzir provas, como a colheita de depoimentos ou a realização de perícias e diligências. Não cabe, nesse caso, a aplicação subsidiária das disposições do Código de Processo Civil relativas à produção de provas. É nesse sentido o entendimento pacífico deste Tribunal, conforme se depreende dos seguintes enunciados da sua jurisprudência:
Não é cabível a aplicação analógica das disposições pertencentes à prova do processo civil ao processo de controle externo, porque a Lei Orgânica e o Regimento Interno do TCU dispõem, exaustivamente, acerca dos meios de prova disponíveis aos responsáveis.
Acórdão 689/2015-TCU-Primeira Câmara, relator Walton Alencar Rodrigues.
A produção de provas nos autos de controle externo é feita sob a forma escrita, sem a necessidade de convocação de testemunhas ou peritos, para conferir ao processo a necessária agilidade. A produção de provas periciais e testemunhais decorre do Código de Processo Civil (CPC) , cuja aplicabilidade, aos processos do TCU é apenas subsidiária.
Acórdão 130/2008-TCU-Plenário, relator Aroldo Cedraz.
16.7.	Esse entendimento encontra suporte na jurisprudência do STF, conforme, entre outros, o seguinte julgado (com destaques acrescidos) :
MANDADO DE SEGURANÇA. TOMADA DE CONTAS ESPECIAL. TRIBUNAL DE CONTAS DA UNIÃO. PLANO NACIONAL DE QUALIFICAÇÃO DO TRABALHADOR - PLANFOR. IRREGULARIDADES NA APLICAÇÃO DE RECURSOS DO FUNDO DE AMPARO AO TRABALHADOR - FAT. ILEGALIDADE DA CELEBRAÇÃO DE TERMO ADITIVO. RESPONSABILIDADE ADMINISTRATIVA. APLICAÇÃO DE MULTA A EXGESTOR PÚBLICO. PRODUÇÃO DE PROVAS TESTEMUNHAIS, PERICIAIS E REQUISIÇÃO DE DOCUMENTOS. INDEFERIMENTO. EXAME RESTRITO ÀS PROVAS DOCUMENTAIS. NÃO OCORRÊNCIA DE CONTRARIEDADE ÀS GARANTIAS DO DEVIDO PROCESSO LEGAL, DO CONTRADITÓRIO E DA AMPLA DEFESA. SEGURANÇA DENEGADA.
MS 29137/DF, relatora Cármen Lúcia, 2ª Turma, DJe public. em 28/2/2013.
16.8.	O princípio da verdade material, nesse caso, é condicionado pelo princípio da legalidade, que deve prevalecer, por se constituir em um dos princípios cardinais da Administração Pública.
16.9.	Por meio da Súmula Vinculante 3, o STF estabeleceu que:
Nos processos perante o Tribunal de Contas da União asseguram-se o contraditório e a ampla defesa quando da decisão puder resultar anulação ou revogação de ato administrativo que beneficie o interessado, excetuada a apreciação da legalidade do ato de concessão inicial de aposentadoria, reforma e pensão.
16.10.	Essa súmula é aplicável, tipicamente, a atos de concessão de aposentadoria, reforma e pensão ou de outros direitos e vantagens relacionados à gestão de pessoal. A forma dessa aplicação é bem explanada no seguinte excerto:
 (...) quando o Tribunal de Contas aprecia a legalidade de um ato concessivo de pensão, aposentadoria ou reforma, ele não precisa ouvir a parte diretamente interessada, porque a relação jurídica travada, nesse momento, é entre o Tribunal de Contas e a Administração Pública. Num segundo momento, porém, concedida a aposentadoria, reconhecido o direito à pensão ou à reforma, já existe um ato jurídico que, no primeiro momento, até se prove o contrário, chama-se ato jurídico perfeito, porque se perfez reunindo os elementos formadores que a lei exigia para tal. E, nesse caso, a pensão, mesmo fraudulenta - porque estou convencido, também, de que, na sua origem, ela foi fraudulenta -, ganha esse tônus de juridicidade.
MS 24268, relatora Min. Ellen Gracie, redator p/ o ac. Min. Gilmar Mendes, voto do Min. Ayres Britto, Tribunal Pleno, DJ public. em 17/9/2004.
16.11.	Em consonância com esse entendimento, considera-se, na Magna Corte, que a referida súmula não se aplica a processos de tomada de contas:
 (...) a Súmula Vinculante 3 se dirige, única e exclusivamente, às decisões do Tribunal de Contas da União que anulem ou revoguem atos administrativos que beneficiem algum interessado, situação esta absolutamente diversa das tomadas de contas, procedimento próprio em que a Corte de Contas verifica a regularidade da utilização das verbas públicas pelos responsáveis.
Rcl 6396 AgR, voto do rel. Min. Joaquim Barbosa, Tribunal Pleno, DJe public. em 13/11/2009.
16.12.	No caso em exame, não houve anulação ou revogação de ato que beneficiasse o recorrente, mas tão somente a determinação de recomposição de dano causado ao erário pela aplicação irregular de recursos públicos. É claro que não se trata de hipótese de incidência da Súmula Vinculante 3 do STF e, mesmo que se tratasse, não é possível derivar dela a ilação de que o TCU estaria compelido a aceder a qualquer pedido de produção de provas formulado pelo recorrente, tal como a vistoria requerida.
16.13.	Incabível, pois, no caso, a jurisprudência invocada pelo recorrente.
17.	A aplicação dos recursos do convênio no objeto pactuado.
17.1.	Alegações (peça 46, p. 12-16) :
17.2.	É inconteste que os recursos disponibilizados pelo FNDE por meio do Convênio 804283/2003 foram devidamente utilizados no objeto pactuado, inclusive com pagamento de almoço, hospedagem, etc., aos professores participantes de cursos de capacitação e compra de material escolar e didático. Tal afirmação pode ser comprovada pelos documentos anexados aos autos, pela prova pericial e testemunhal requerida e pelo próprio relatório de TCE do TCU.
17.3.	Se existe o objeto, a condenação financeira imposta ao recorrente não pode ser considerada razoável, como entende o Tribunal Regional Federal da 5ª Região - TRF5.
17.4.	Os princípios da eficiência e da supremacia do interesse público foram observados pelo recorrente, como gestor da coisa pública, visto que a utilização dos recursos mencionados atendeu à sua finalidade. Isso, por si só, já justifica a aprovação das contas do referido convênio, em consonância com a jurisprudência do TRF2.
17.5.	Análise:
17.6.	A alegação do recorrente é inteiramente despropositada. Não só não é inconteste que os recursos do convênio considerado tenham sido aplicados no objeto pactuado, como há sólidas evidências em contrário.
17.7.	Destaque-se que o objeto do convênio era a formação continuada de docentes, a qual, segundo o plano de trabalho (peça 1, p. 32-33) , envolveria 163 docentes, distribuídos em 7 turmas, aos quais seriam ministradas 120 horas/aula presenciais. A vigência do convênio era, originalmente, de 120 dias (peça 1, p. 52) .
17.8.	Ora, as informações do Parecer Difin/FNDE 13, de 3/1/2013 (peça 1, p. 283-289) , e do Relatório de Auditoria CGU 697, de 27/7/2017 (peça 1, p. 490-493) , como visto acima, demonstram claramente que essa ação não foi realizada.
17.9.	Quanto à hospedagem dos docentes, destacada pelo recorrente, embora a prestação de contas informe a realização de despesas de R$ 43.155,00, 20 professores da zona rural, que foram entrevistados pelos auditores da CGU, informaram que as despesas se restringiram ao pagamento de transporte, da BR 222 até Arari/MA, e de almoço.
17.10.	Além disso, constam da prestação de contas duas notas fiscais emitidas pelo Hotel Boa Esperança, no total mencionado, com as datas de 14 e 29/4/2004, referentes à hospedagem de 137 professores durante 15 dias (peça 1, p. 246) . No entanto, o hotel possui apenas 9 quartos.
17.11.	Constam também duas notas fiscais emitidas pela empresa Espaço Formação, tendo por objeto a realização dos cursos, no valor total de R$ 48.405,00, com as datas de 15/2 e 15/3/2004, que são incompatíveis com as das notas fiscais referentes à hospedagem dos professores. Ainda por cima, não discriminam a data de realização dos treinamentos, o número de professores treinados, nem o número de turmas existentes.
17.12.	Os professores da zona rural referidos acima também informaram que os treinamentos se limitaram a dois a três dias por mês, o que não se coaduna com a realização de cursos com carga horária total de 120 horas/aula, no período de 120 dias.
17.13.	Essas informações já seriam mais que suficientes para a formação de juízo negativo sobre as contas do recorrente. Mas o parecer e o relatório referidos acima apontam, ainda, os seguintes fatos:
"a)	não comprovação do planejamento do curso, incluindo os cronogramas de atividades, os currículos dos instrutores contratados, os comprovantes de inscrição dos cursistas, as listas de frequência ao curso de formação com as datas e as assinaturas dos participantes e os certificados/declarações de conclusão do curso de formação financiado com recursos do convênio 804283/2003;
b)	ausência do relatório de cumprimento do objeto do convênio, exigido pelo caput do art. 28 da IN STN 1/1997;
c)	não apresentação de cópias das notas fiscais emitidas com as quantidades e os valores unitários discriminados identificados com o título e o número do convênio, conforme determina o art. 30 da IN STN 1/1997."
17.14.	O conjunto probatório reunido nos autos, portanto, deixa acima de qualquer dúvida, ao contrário do alegado, que os recursos do convênio não foram aplicados no objeto pactuado, sendo ignorado seu verdadeiro destino.
17.15.	À vista disso, não são pertinentes os precedentes jurisprudenciais colacionados pelo recorrente.
17.16.	Alegações (peça 46, p. 16-17) :
17.17.	Não se ignora o entendimento dessa Corte de que "cabe ao gestor demonstrar a regular aplicação dos recursos públicos". Todavia, em atenção aos princípios da ampla defesa, do contraditório e do devido processo legal, não se pode exigir do gestor prova impossível ou de dificílima obtenção.
17.18.	Considerando que o convênio em tela é do ano de 2003 e que todos os documentos referentes à gestão do recorrente (de 1997 a 2004) foram saqueados da sede da Prefeitura Municipal de Arari/MA no ano de 2006, como é público e notório no Estado do Maranhão, requer-se a aplicação subsidiária do art. 373, §§ 1º e 2º, do CPC.
17.19.	Análise:
17.20.	O recorrente encaminhou prestação de contas ao concedente mediante ofício datado de 30/7/2004, com carimbo que informa o dia 15/10 e a hora do protocolo, mas não o ano (peça 1, p. 76-97) . Como visto acima, só foi notificado pelo concedente, com informação de débito igual à da citação deste Tribunal, em 29/1/2013 (peça 1, p. 291-292 e 297) . E a citação deste Tribunal só foi efetivada em 7/6/2018 (peças 24 e 25) .
17.21.	Como provas de sua alegação, o recorrente anexou ao recurso (peça 46) :
a)	ofício do Prefeito de Arari/MA, de 18/12/2012, informando que, em 2006, em gestão anterior, uma multidão invadiu a sede da prefeitura municipal e incendiou os documentos ali arquivados, sem que nada restasse deles (p. 19) ;
b)	certidão de ocorrência da Delegacia de Polícia Civil de Arari/MA, informando que, em 20/10/2006, centenas de pessoas invadiram a sede da prefeitura municipal, "quebraram tudo o que [se] achava pela frente" e ainda furtaram a merenda escolar (p. 20) ;
c)	publicação do "Jornal Pequeno" na Internet, de 21/10/2006, informando que, no dia anterior, manifestantes tinham promovido um protesto que acabou resultando em quebra-quebra nos prédios da prefeitura e da câmara de vereadores de Arari/MA (p. 21-23) ;
d)	publicação do "imirante.com" na Internet, de 20/10/2006, informando que, no final da tarde daquele dia, moradores haviam ateado fogo ao prédio da prefeitura, atingindo documentos, computadores, outros equipamentos e merenda escolar vencida armazenada no local (p. 24-27) .
17.22.	O "Jornal Pequeno" possui também edição impressa. Tanto ele quanto o "imirante.com" ainda possuem portais ativos na Internet e as publicações referidas pelo recorrente ainda estão acessíveis, nesta data.
17.23.	É bastante verossímil, portanto, que tenha, de fato, havido um protesto de moradores, em Arari/MA, no dia 20/10/2006, que resultou em invasão à sede da prefeitura e destruição de documentos e equipamentos lá mantidos.
17.24.	À vista disso, o recorrente requer a aplicação subsidiária dos seguintes dispositivos do CPC:
Art. 373. O ônus da prova incumbe:
I - ao autor, quanto ao fato constitutivo de seu direito;
II - ao réu, quanto à existência de fato impeditivo, modificativo ou extintivo do direito do autor.
§ 1º Nos casos previstos em lei ou diante de peculiaridades da causa relacionadas à impossibilidade ou à excessiva dificuldade de cumprir o encargo nos termos do caput ou à maior facilidade de obtenção da prova do fato contrário, poderá o juiz atribuir o ônus da prova de modo diverso, desde que o faça por decisão fundamentada, caso em que deverá dar à parte a oportunidade de se desincumbir do ônus que lhe foi atribuído.
§ 2º A decisão prevista no § 1º deste artigo não pode gerar situação em que a desincumbência do encargo pela parte seja impossível ou excessivamente difícil.
 (...) 
17.25.	Na verdade, a pretensão do recorrente seria mais bem atendida, não pela inversão do ônus da prova aventada por esses dispositivos legais, mas pelo reconhecimento da iliquidez das contas, nos termos da Lei Orgânica do TCU:
Art. 20. As contas serão consideradas iliquidáveis quando caso fortuito ou de força maior, comprovadamente alheio à vontade do responsável, tornar materialmente impossível o julgamento de mérito a que se refere o art. 16 desta Lei.
Art. 21. O Tribunal ordenará o trancamento das contas que forem consideradas iliquidáveis e o conseqüente arquivamento do processo.
17.26.	Ocorre que, como visto acima, a principal deficiência que resultou na irregularidade das contas do recorrente não foi a falta de documentos, mas sim a verificação de inconsistências nos dados contidos nos documentos apresentados, como os relativos à hospedagem de professores e à carga horária dos cursos ministrados. Inconsistências de tal ordem, que dificilmente poderiam ser sanadas pela apresentação de documentação complementar.
17.27.	Além disso, não é possível ter certeza de que os documentos referentes ao convênio em tela tenham sido destruídos, impossibilitando, assim, eventual complementação da prestação de contas, embora o ofício da prefeitura afirme que todos os documentos armazenados na sede tenham sido destruídos. Quanto a esse tipo de comprovação, o enunciado da jurisprudência desta Corte estabelece que:
O fato fortuito que impossibilite materialmente a prestação de contas deve ser demonstrado por laudos oficiais ou documentos periciais emitidos por órgão oficial que evidenciem o momento e o alcance de suposto sinistro.
Acórdão 7482/2014-TCU-Primeira Câmara, relator Walton Alencar Rodrigues.
17.28.	Não há como descartar, portanto, a possibilidade de que a destruição tenha sido parcial e de que os documentos do convênio examinado tenham sido preservados. Nesse caso, a jurisprudência desta Corte considera que não é cabível considerar que seja impossível apresentar prestação de contas ou que haja qualquer prejuízo ao direito à ampla defesa. Nesse sentido, o seguinte enunciado:
A ocorrência de grave enchente no município, não havendo prova específica acerca da destruição ou da invalidação da documentação arquivada na prefeitura, não comprova, por si só, a impossibilidade ou a dificuldade na prestação de contas dos recursos do convênio, e, portanto, a existência de prejuízo à ampla defesa.
Acórdão 8783/2017-TCU-Primeira Câmara, relator Bruno Dantas (e enunciado do Acórdão 7482/2014-TCU-Primeira Câmara, relator Walton Alencar Rodrigues, com redação quase idêntica) .
17.29.	Veja-se, igualmente, o seguinte excerto de deliberação deste Tribunal (com destaques acrescidos) :
RECURSOS DE RECONSIDERAÇÃO EM PROCESSO DE PRESTAÇÃO DE CONTAS SIMPLIFICADA REFERENTE AO EXERCÍCIO DE 2006. CONHECIMENTO. NÃO COMPROVAÇÃO DE SUPOSTO EXTRAVIO DE DOCUMENTOS. VIABILIDADE DE APRESENTAÇÃO DE DEFESA. CONDENAÇÃO FUNDAMENTADA EM IRREGULARIDADES VERIFICADAS EM PAGAMENTOS. AUSÊNCIA DE PREJUÍZO À DEFESA DECORRENTE DO DECURSO DE TEMPO. INSUFICIÊNCIA DAS RAZÕES APRESENTADAS PARA A REFORMA DO ACORDÃO RECORRIDO. NÃO PROVIMENTO. CIÊNCIA À INTERESSADA.
Relatório
5.3. Não obstante o teor dos aludidos documentos apontarem no sentido de que pelo menos até abril de 2008 os documentos retirados das dependências da Sescoop/MA durante o período de intervenção ainda não haviam sido restituídos à entidade, essa simples circunstância não se afigura suficientemente robusta para formar convicção de que tais documentos de fato se referem às irregularidades imputadas à Recorrente ou que, acaso acessíveis a ela, tivessem o condão de elidir as irregularidades. Junte-se a isso o fato de que constam dos autos todos os documentos nos quais se baseiam as irregularidades em questão (peças 9 a 33) , tendo a Recorrente pleno acesso a eles, os quais, aliás, foram obtidos precisamente mediante diligências junto à Sescoop-Nacional e à Sescoop/MA (peça 3, p. 31-32; peça 177, 1-2) .
Voto
4. Em primeiro lugar, a alegação de que houve um extravio de documentos, por exemplo, não foi acompanhada por uma demonstração robusta de que tais provas se referiam efetivamente às irregularidades atribuídas à recorrente e nem que teriam eficácia sobre a prova já produzida nos autos. Por outro lado, apesar de ter-lhe sido franqueado acesso pleno aos autos, não foi suficientemente contestado pela recorrente o teor dos documentos já acostados e nem sua importância para a formulação das razões de decidir.
Acórdão 266/2016-TCU-Plenário, Relator Raimundo Carreiro.
17.30.	Por conseguinte, embora seja verossímil que tenha havido significativa destruição de documentos na Prefeitura de Arari/MA em 20/10/2006, depois que o recorrente já havia prestado contas, mas anos antes que fosse cientificado pelo concedente e por este Tribunal do débito imputado no acórdão recorrido, seria necessária prova oficial específica da destruição dos documentos referentes ao convênio em exame, para que fosse possível pelo menos cogitar de declarar as presentes contas iliquidáveis. Como o recorrente não logrou produzir essa comprovação, não cabe anuir ao pedido de isentá-lo do ônus da prova que lhe compete no presente processo de contas.
CONCLUSÃO
18.	Das análises anteriores, conclui-se que:
a)	é a pretensão punitiva aplicável aos processos de controle externo que se subordina ao prazo geral de prescrição de 10 anos previsto no art. 205 do Código Civil, conforme entendimento firmado por esta Corte em incidente de uniformização de jurisprudência;
b)	foi também sobre essa pretensão que o STF entendeu, por meio do julgamento do MS 32201/DF, que, dada a lacuna na Lei 8.443/1992, a prescrição deveria ser regulada pela Lei 9.873/1992;
c)	mas não houve a aplicação de qualquer sanção no presente processo;
d)	quanto à pretensão indenizatória, a alegação de prescrição não procede, pois, ao agir tendo em vista a recomposição do erário, o TCU encontra salvaguarda, em face do instituto da prescrição, na Magna Carta, conforme dispõe a parte final do art. 37, § 5º;
e)	tem-se, assim, que as ações que visam ao ressarcimento do erário - a exemplo da tomada de contas especial em exame - são imprescritíveis, conforme pacífica jurisprudência do STF;
f)	o reconhecimento da prescrição de ações de ressarcimento ao erário no julgamento do RE 669.069 (Repercussão Geral 666) não atinge os processos de controle externo, uma vez que a decisão do STF se aplica apenas a ações de reparação de danos à Fazenda Pública decorrentes de ilícito civil;
g)	as pretensões de ressarcimento decorrentes de atos tipificados como ilícitos de improbidade administrativa ou fundadas em decisões dos tribunais de contas ainda não foram objeto de tese fixada pelo STF;
h)	a IN TCU 71/2012 não fixa prazo prescricional, mas sim termo a partir do qual o Tribunal pode avaliar a conveniência de prosseguir na apuração do débito, tendo em vista a salvaguarda do patrimônio público, mas também a garantia do contraditório e da ampla defesa;
i)	as normas que regulam o processo de controle externo não deferem aos responsáveis o poder de compelir o TCU a produzir provas, como a colheita de depoimentos ou a realização de perícias e diligências;
j)	a produção de provas periciais e testemunhais decorre do Código de Processo Civil, cuja aplicabilidade aos processos do TCU é apenas subsidiária;
k)	a Súmula Vinculante 3 do STF se dirige, única e exclusivamente, às decisões do TCU que anulem ou revoguem atos administrativos que beneficiem algum interessado, e não a tomadas de contas, procedimento próprio em que a Corte de Contas verifica a regularidade da utilização das verbas públicas pelos responsáveis;
l)	o objeto do convênio era a formação continuada de docentes, a qual, segundo o plano de trabalho, envolveria 163 docentes, distribuídos em 7 turmas, aos quais seriam ministradas 120 horas/aula presenciais;
m)	no entanto, as informações contidas em parecer e relatório constantes dos autos demonstram claramente que essa ação não foi realizada;
n)	a principal deficiência que resultou na irregularidade das contas do recorrente não foi a falta de documentos, mas sim a verificação de inconsistências nos dados contidos nos documentos apresentados, de tal ordem, que dificilmente poderiam ser sanadas pela apresentação de documentação complementar;
o)	embora seja verossímil que tenha havido significativa destruição de documentos na Prefeitura de Arari/MA, em 2006, seria necessária prova oficial específica da destruição dos documentos referentes ao convênio em exame, para que fosse possível pelo menos cogitar de declarar as presentes contas iliquidáveis;
p)	como o recorrente não logrou produzir essa comprovação, não cabe anuir ao pedido de isentá-lo do ônus da prova que lhe compete no presente processo de contas.
19.	Com base nessas conclusões, propõe-se o conhecimento do recurso interposto para que lhe seja denegado provimento.
PROPOSTA DE ENCAMINHAMENTO
20.	Ante o exposto, submete-se à consideração superior a presente análise do recurso de reconsideração interposto por Rui Fernandes Ribeiro Filho contra o Acórdão 3016/2019-TCU-Primeira Câmara, propondo-se, com fundamento no art. 32, inciso I, e 33, da Lei 8.443/1992 c/c o art. 285, caput e § 1º, do RI/TCU:
a)	conhecer do recurso e, no mérito, negar-lhe provimento;
b)	dar conhecimento ao recorrente e aos demais interessados da decisão que vier a ser prolatada.

Francisco Edison Vasconcelos Junior (18.023/OAB-MA), Eneas Garcia Fernandes Neto (6756/OAB-MA) e outros, representando Rui Fernandes Ribeiro Filho.

Procurador Marinus Eduardo De Vries Marsico.

Tomada de contas especial. Convênio. Fundo Nacional de Desenvolvimento da Educação. Assistência financeira para a formação continuada de professores. Falta de comprovação documental da boa e regular aplicação dos recursos federais. Impugnação total das despesas. Contas irregulares. Débito. Recurso de reconsideração. CONHECIMENTO. Não provimento. Ciência aos interessados.

TOMADA DE CONTAS ESPECIAL (TCE)

Secretaria de Recursos (Serur); Secretaria de Controle Externo de Tomada de Contas Especial (SecexTCE).

Trata-se de recurso de reconsideração interposto por Rui Fernandes Ribeiro Filho contra o Acórdão 3016/2019-TCU-Primeira Câmara, que julgou suas contas irregulares e imputou-lhe débito em razão da impugnação total das despesas realizadas com recursos do Convênio 804283/2003, celebrado com o Fundo Nacional de Desenvolvimento da Educação, para execução de ações voltadas à formação continuada de docentes.
	O recorrente alega prescrição da pretensão de ressarcimento ao Erário, a correta aplicação dos recursos. Requer a produção de perícia na Prefeitura de Arari/MA e realização de provas testemunhais.
	A Secretaria de Recursos, acompanhada pelo Ministério Público junto ao TCU, propôs conhecer do recurso e negar-lhe provimento.
	Acolho os pareceres constantes dos autos como razões de decidir, com as observações a seguir.
	Tendo em vista o preenchimento dos requisitos atinentes à espécie, ratifico o conhecimento do recurso.
	Quanto à preliminar relativa à prescrição do débito, registro que, até o momento, não foi exarada, pelo STF, decisão com repercussão geral acerca do tema. 
	Embora a questão tratada pelo RE 636.886/AL (tema 899 da repercussão geral) , frequentemente suscitado pelos responsáveis, restrinja-se à fase posterior à formação do título executivo, o TCU iniciou discussões acerca das premissas da prescritibilidade e eventual mudança de entendimento no TC Processo 000.006/2017-3. 
	Tendo em vista que ainda não houve o julgamento de tal processo, em homenagem ao princípio do Colegiado, aplico ao presente caso a jurisprudência pacífica desta Corte, nos termos do Enunciado 282 da Súmula de Jurisprudência do TCU, segundo o qual "As ações de ressarcimento movidas pelo Estado contra os agentes causadores de danos ao Erário são [em quaisquer casos] imprescritíveis." 
	Em relação ao prazo para dispensar a instauração da TCE, não procede o argumento sobre a interrupção apenas pela citação do Tribunal. A Instrução Normativa TCU 71/2012 define expressamente como termo inicial e interruptivo do prazo, respectivamente, "a data provável de ocorrência do dano" e "a primeira notificação dos responsáveis pela autoridade administrativa competente". 
	Ao contrário do afirmado pelo recorrente, os documentos constantes dos autos, como devidamente demonstrado no relatório que precede este voto, contém diversas inconsistências que demonstram a não aplicação dos recursos no objeto pactuado, sendo ignorado seu verdadeiro destino. 
	Entre outras irregularidades, por exemplo, as datas informadas nas notas fiscais emitidas pela empresa responsável pelos cursos são incompatíveis com aquelas que aparecem nas notas fiscais referentes à hospedagem dos professores. Há, ainda, nota fiscal relativa à hospedagem de 137 professores em hotel que possuía apenas 9 quartos. 
	No que se refere à realização de provas periciais e testemunhais para comprovar a execução do convênio, a jurisprudência desta Corte é pacífica, com amparo em decisões do STF, no sentido de que não são aplicáveis em processos de controle externo. Elucidativo, nesse sentido, o Acórdão 2188/2017-TCU-Plenário. 
	O Código de Processo Civil tem aplicabilidade apenas subsidiária pelo TCU, enquanto a Lei Orgânica e o Regimento Interno desta Corte dispõem, exaustivamente, acerca dos meios de prova disponíveis aos responsáveis.
	É obrigação legal do gestor a comprovação da boa e regular aplicação dos recursos e, em prestações de contas, as provas são documentais e, em regra, pré-constituídas. Ademais, o recorrente formulou pedido apenas genérico, sem demonstrar a efetiva necessidade de eventual produção de provas.
	Por fim, refuto o último argumento do recorrente, não apresentado em suas alegações de defesa protocoladas em 2018. 
	A ocorrência de saque e destruição de instalações da Prefeitura ocorrida em 2006, após a prestação de contas (2004) e antes da notificação sobre instauração da TCE pelo FNDE (2013) , não é suficiente para motivar a liquidação das contas.
	Embora a Serur tenha identificado em notícias ainda disponíveis na Internet a ocorrência do incidente, não há provas específicas de que os documentos do convênio tenham sido destruídos ou, ao menos, informações oficiais acerca da extensão da destruição, que pode ter sido parcial. 
	Ademais, as irregularidades identificadas são relativas a inconsistências nos dados contidos nos documentos apresentados. A reprovação das contas não decorreu da ausência de documentos.
	Por todo o exposto, conheço do recurso interposto por Rui Fernandes Ribeiro Filho e nego-lhe provimento. 
TCU, Sala das Sessões, em 15 de fevereiro de 2022.
WALTON ALENCAR RODRIGUES 
Relator